臺灣桃園地方法院民事判決　九十二年度訴字第一七四二號
　　原　　　告　丁○○
　　訴訟代理人　乙○○
　　被　　　告　丙○○
　　訴訟代理人　甲○○
右當事人間租佃爭議事件，於民國九十三年三月十一日言詞辯論終結，本院判決如左
：
    主    文
確認兩造間關於坐落桃園縣楊梅鎮○○段第一四九地號土地之耕地租賃關係存在。
訴訟費用由被告負擔。
    事    實
甲、原告方面：
一、聲明：如主文第一項所示。
二、陳述：
（一）原告於民國三十七年十二月二十日向被告承租坐落桃園縣楊梅鎮○○段第一四
      九地號土地（下稱系爭土地），兩造並訂立書面之耕地租賃契約（下稱系爭租
      約）及辦理登記在案，系爭租約於八十五年租期屆滿後，因兩造均未繼續辦理
      續租，故系爭租約於八十六年四月二十六日遭桃園縣楊梅鎮公所註銷。然原告
      仍於系爭土地上耕作，且原告均有依約繳納租金與被告，被告卻於八十六年六
      月九日以存證信函方式通知原告拒領租金，惟原告業將該筆租金提存於鈞院，
      另於八十九年至九十二年間原告曾通知被告前來收取租金，被告均未置理，被
      告亦未以口頭或書面方式向原告催繳租金，原告遂於九十二年九月三十日以楊
      梅郵局第六一○號存證信函將八十九年至九十二年之四年租金共計新臺幣（下
      同）四萬二千八百一十六元，以支票一紙（下稱系爭支票，票據號碼：Ｍ00
      00000，票面金額：四萬二千八百一十六元）寄與被告，被告並已收受該
      存證信函，從而，縱認原告未繳納租金亦屬不可歸責於原告。
（二）系爭土地係作為耕地使用，故本件應適用耕地三七五減租條例，而原告未積欠
      被告任何租金，且被告並無耕地三七五減租條例所列可終止租約之事由存在，
      是系爭租約仍屬有效，另按耕地三七五減租條例第六條第一項前段之規定：「
      本條例施行後，耕地租約應一律以書面為之」，因被告不願會同原告辦理續訂
      租約事宜，爰依耕地三七五減租條例第六條第一項及臺灣省耕地租約登記辦法
      第二條第一項規定提起本件訴訟。
三、證據：提出下列證據為證。
原證一：楊梅郵局第六一０號存證信函影本及其回執影本各一件。
原證二：支票影本一紙。
原證三：臺灣省桃園縣楊梅鎮耕地租約登記簿第八十二號一紙。
原證四：臺灣省桃園縣私有耕地租約影本一紙。
原證五：本院提存所八十六年五月二十日桃院華存（八十二）字第三○○五號函影本
        一份。
原證六：中壢六支郵局第三０四號存證信函影本一件。
乙、被告方面：
一、聲明：駁回原告之訴。
二、陳述：
（一）被告願將系爭土地無償提供原告使用至其過世為止，原告之繼承人再將系爭土
      地返還予被告。
（二）原告係在本件租佃爭議調解後才將八十五年以後之租金以一紙支票寄與被告，
      然被告並未兌領系爭支票，而依耕地三七五減租條例第十七條第一項第三款規
      定，因原告已有三至四年未繳租金與被告，且原告已無法在系爭土地上耕作，
      是被告向原告主張終止系爭租約，復因被告每月須支出醫療費用四至五萬元，
      被告目前又無工作，故被告須回收系爭土地以自任耕作。
（三）原告並未通知被告前往領取租金，被告於八十幾年間即未再向原告收取租金，
      原告均以存證信函或提存方式給付租金，
三、證據：提出下列證據為證。
被證一：楊梅郵局第六一０號存證信函影本一件。
    理    由
甲、程序方面：
一、按出租人與承租人間因耕地租佃發生爭議時，應由當地鄉（鎮、市、區）公所耕
    地租佃委員會調解；調解不成立者，應由直轄市或縣（市）政府耕地租佃委員會
    調處；不服調處者，由直轄市或縣（市）政府耕地租佃委員會移送該管司法機關
    ，司法機關應即迅予處理，並免收裁判費用；前項爭議案件非經調解、調處，不
    得起訴。耕地三七五減租條例第二十六條第一項、第二項前段定有明文。本件被
    告於七十一年二月十一日與原告訂立三七五耕地租佃契約，將坐落桃園縣楊梅鎮
    ○○段第一四九地號土地出租予原告，而系爭租約於八十五年底租期屆滿，原告
    申請續訂租約，惟被告抗辯因原告積欠地租總額達二年以上，故表示向原告終止
    系爭租約，經申請桃園縣楊梅鎮公所耕地租佃委員會及桃園縣政府耕地租佃委員
    會調解、調處均未成立，有桃園縣政府耕地租佃委員會九十二年九月二十五日調
    處程序筆錄、調解申請書附租佃爭議調處不成立案卷宗可考，故依前項規定，本
    件起訴程序為合法，先此敘明。
二、確認之訴非原告有即受確認判決之法律上利益者，不得提起。所謂即受確認判決
    之法律上利益，係指法律關係之存否不明確，原告主觀上認其在法律上之地位有
    不安之狀態存在，且此種不安之狀態，能以確認判決將之除去者而言，若縱經法
    院判決確認，亦不能除去其不安之狀態者，即難認有受確認判決之法律上利益，
    此最高法院五十二年台上字第一二四○號裁判要旨可參。本件原告起訴主張兩造
    間之前所訂立之系爭租約尚未經被告合法終止，故原告申請續訂租約應屬有據，
    然被告抗辯系爭租約有耕地三七五減租條例第十七條第一項第三款之情事存在，
    並經被告向原告為終止系爭租約之意思表示，故原告是否仍具有承租人之法律上
    地位即有不安之狀態，且得以確認判決加以除去，因認原告有確認利益存在，是
    原告提起本件訴訟於法有據，合先敘明。
三、本件被告未於言詞辯論期日到場，核無民事訴訟法第三百八十六條各款所列情形
    ，爰依原告聲請，由其一造辯論而為判決。
乙、得心證之理由：
一、本件原告起訴主張：其於三十七年十二月二十日向被告承租坐落桃園縣楊梅鎮○
    ○段第一四九地號土地，並經辦理三七五耕地租約登記在案，而系爭租約雖於八
    十五年租期屆滿，並經桃園縣楊梅鎮公所於八十六年四月二十六日註銷登記在案
    ，然因原告仍於系爭土地上耕作，且有依約繳納租金與被告，爰依耕地三七五減
    租條例及臺灣省耕地租約登記辦法之規定訴請確認兩造間關於坐落桃園縣楊梅鎮
    ○○段第一四九地號土地之耕地租賃關係存在等情。被告則以：原告自八十九年
    起至九十二年止之租金均未按期繳納，故原告已有二年以上未繳納租金與被告，
    依耕地三七五減租條例第十七條第一項第三款規定被告已向原告為終止系爭租約
    之意思表示，原告提起本件訴訟應無理由等語，資為抗辯。
二、原告主張其於三十七年十二月二十日向被告承租坐落桃園縣楊梅鎮○○段第一四
    九地號土地，並經辦理租約登記在案，而系爭租約於八十五年租期屆滿後，經桃
    園縣楊梅鎮公所於八十六年四月二十六日註銷登記在案，然原告仍在系爭土地上
    耕作，嗣原告於九十二年九月三十日以存證信函將八十九年至九十二年所應繳納
    之四年租金共計四萬二千八百一十六元開立系爭支票一紙寄與被告，經被告回函
    拒絕受領該筆租金等情，業據其提出楊梅郵局第六一０號存證信函影本及其回執
    影本各一件、支票影本一紙、臺灣省桃園縣楊梅鎮耕地租約登記簿第八十二號一
    紙、臺灣省桃園縣私有耕地租約影本一紙為證，為被告所不爭執，是原告此部分
    主張堪信屬實，惟被告抗辯伊未將系爭支票提示兌現，而原告積欠二年以上租金
    未繳，伊已向原告終止系爭租約等語，並提出系爭支票原本為佐，然原告否認被
    告得終止系爭租約。茲本件所應審究者為被告終止系爭租約是否合法。
三、按「耕地租約在租佃期限未屆滿前，非有左列情形之一不得終止：（一）承租人
    死亡而無繼承人時。（二）承租人放棄耕作權時。（三）地租積欠達兩年之總額
    時。（四）非因不可抗力繼續一年不為耕作時。（五）經依法編定或變更為非耕
    地使用時」耕地三七五減租條例第十七條第一項固定有明文。次按「耕地出租人
    以承租人積欠地租達兩年之總額為原因終止租約，應依民法第四百四十條第一項
    規定，定相當期限催告承租人支付，於往取債務，並須於催告期滿，至承租人之
    住所收取，承租人仍不為支付，出租人始得終止租約」，又「民法第四百四十條
    第一項載，承租人租金支付有遲延者，出租人得定相當期限催告承租人支付，如
    承租人於其期限內不為支付者，出租人得終止契約。此項規定，於出租人依耕地
    三七五減租條例第十七條第一項第三款終止契約時，亦適用之」，最高法院八十
    六年台上字第三三二四號判例及八十五年度台上字第二九九裁判意旨足資參照。
    經查，本件原告於審理中陳稱：「（被告是否有向你催繳過租金？）沒有口頭或
    書面催繳過，只有拒領租金」等語（參見九十三年三月十一日言詞辯論筆錄），
    而被告於本院歷次準備程序期日從未表示伊於八十九年至九十二年間有向原告為
    催繳租金之行為，僅一再陳稱伊於系爭租約期滿後已不願與原告續約，並拒絕受
    領原告所繳納之租金，且因被告家庭生計發生困難須收回系爭土地自耕等語，又
    被告已於相當時期受合法通知，既不於言詞辯論期日到場爭執，復未提出其他證
    據資料以供本院參酌，故原告雖於八十九年至九十二年間逾二年以上未按期繳納
    租金，然因被告亦未定期催告原告支付租金，則被告消極拒絕受領原告所給付之
    租金，並無法取代上開催告之效力，從而，被告抗辯因原告應繳納之租金已積欠
    兩年之總額，伊已依耕地三七五減租條例第十七條第一項第三款之規定向原告終
    止系爭租約云云，並非可採。
四、綜上所述，原告於系爭租約租期屆滿後仍繼續在系爭土地上耕作，並已依約將應
    繳納之租金寄與被告等情，應堪認定，至被告抗辯系爭租約業經伊以耕地三七五
    減租條例第十七條第一項第三款規定之事由終止一節於法不合，從而，原告基於
    耕地三七五減租條例及臺灣省耕地租約登記辦法之規定訴請確認兩造間關於坐落
    桃園縣楊梅鎮○○段第一四九地號土地之耕地租賃關係存在，為有理由，應予准
    許。
五、據上論結，本件原告之訴為有理由，依民事訴訟法第三百八十五條第一項前段、
    第七十八條，判決如主文。
中　　　華　　　民　　　國　　九十三　　年　　　三　　　月　　二十五　　日
                                臺灣桃園地方法院民事第一庭
~B審判長法官　郭琇玲
~B　　　法官　賴惠慈
~B　　　法官　林哲賢
右為正本係照原本作成
如對本判決上訴，須於判決送達後廿日內向本院提出上訴狀
中　　　華　　　民　　　國　　九十三　　年　　　三　　　月　　二十五　　日
~B法院書記官　陳淑芬
